【裁判字號】    94,易,717
【裁判日期】    951123
【裁判案由】    詐欺
【裁判全文】
臺灣板橋地方法院刑事判決               94年度易字第717號
公  訴  人  臺灣板橋地方法院檢察署檢察官
被      告  乙○○原名王子賢.
            甲○○
共      同
選任辯護人  陳德峰律師
被      告  丙○○
上列被告等因詐欺案件，經檢察官提起公訴（93年度偵字第1591
9 號），本院判決如下：
    主  文
乙○○連續意圖為自己不法之所有，以詐術使人將本人之物交付
，處有期徒刑壹年拾月。
甲○○、丙○○均無罪。
    事  實
一、乙○○（原名王子賢）係精銳電腦股份有限公司（下稱精銳
    公司，址設臺北縣板橋市○○路43號4 樓）之董事長，其因
    精銳公司急需資金週轉，明知丙○○（另經本院判決無罪，
    詳如後述）所經營之威盛電子股份有限公司（下稱威盛公司
    ，址設桃園縣觀音鄉廣福村7 鄰青埔子10之11號）並非股票
    上市之威盛電子股份有限公司，而其與丙○○僅係因方便彼
    此公司對外調借現金之需求，始以互相換票之方式，各自簽
    發相同面額之公司支票給予彼此，其竟基於意圖為自己不法
    所有之詐欺取財之概括犯意，於民國90年8 月間某日，至戊○○、丁○○夫妻所開設之賀詮工業公司（址設臺北縣樹林
    市○○路379 巷7 號1 樓），向戊○○夫妻借款，而向在場
    之戊○○佯稱：因其所經營之精銳公司將要上櫃，需要調借
    資金，而精銳公司與上市的威盛公司有交易往來，精銳公司
    完全沒有問題，其並願以威盛公司開立給精銳公司的支票作
    為擔保云云，且持威盛公司之支票及經濟日報（上載精銳公
    司成立於... ，合作廠商有大眾電腦、國眾電腦、瑞昱半導
    體及威盛電子等知名上市公司等語）等資料供戊○○觀看，
    藉以取信戊○○，嗣經戊○○與其妻丁○○商量後，均誤信
    乙○○向其等調借資金既然有上市之威盛公司支票可作為擔
    保，應不會有問題，乃同意共同借款給乙○○。之後乙○○
    即藉此為由，自該日起至91年5 月間某日止，復連續多次至
    賀詮工業公司向戊○○或丁○○接洽借款，有時係其將威盛
    公司之支票交給戊○○或丁○○後，再借取款項，有時則係
    先由戊○○或丁○○匯款後，其再將威盛公司之支票交付，
    總計借款金額（含利息）達新台幣（下同）52,008,460元。
    嗣因丁○○自91年7 月1 日起陸續將其所持有由乙○○交付
    之威盛公司支票提示，均遭退票，經向威盛公司丙○○詢問
    ，始知該威盛公司並非股票上市之威盛公司，方知受騙。
二、案經丁○○訴由臺灣板橋地方法院檢察署檢察官偵查起訴。
    理  由
壹、證據能力方面：
    按「被告以外之人於審判外之言詞或書面陳述，除法律有規
    定者外，不得作為證據」，刑事訴訟法第159 條第1 項定有
    明文，此即學理上所稱「傳聞證據排除法則」。依上開法律
    規定，傳聞證據原則上固無證據能力，但如法律別有規定者
    ，即例外認有證據能力。再者，被告以外之人於審判外之陳
    述，雖不符同法第159 條之1 至第159 條之4 之規定，但經
    當事人於審判程序同意作為證據，法院審酌該言詞陳述或書
    面陳述作成時之情況，認為適當者，亦得為證據；當事人、
    代理人或辯護人於法院調查證據時，知有第159 條第1 項不
    得為證據之情形，而未於言詞辯論終結前聲明異議者，視為
    有前項之同意，此則據同法第159 條之5 規定甚明。鑒於採
    用傳聞證據排除法則之重要理由之一，係因傳聞證據未經當
    事人之反詰問予以覈實，若當事人願放棄對原供述人之反對
    詰問時，原則上即可承認該傳聞證據之證據能力，而揆諸我
    國刑事訴訟法第159 條之5 之立法理由，除參照前述傳聞證
    據排除法則之基本法理外，亦參考日本刑事訴訟法第326 條
    之立法例，查日本刑事審判實務之運作，有關檢察官及被告
    均同意作為證據之傳聞書面材料或陳述，可直接援引該國刑
    事訴訟法第326 條作為傳聞例外之法律依據，僅在檢察官與
    被告不同意之情況下，乃須根據其他傳聞例外規定俾以斟酌
    該等書面材料或陳述是否具有證據能力，在當事人間無爭執
    之案件中，傳聞證據基本上均可依據前引規定提出於法院使
    用。職是之故，我國刑事訴訟法第159 條之5 之適用應可作
    同上之解釋。經查，本件判決後開所示之各該被告以外之人
    於審判外之陳述，固均屬傳聞證據，惟公訴檢察官及各該被
    告於本院審判期日中均表示同意上開證據資料有證據能力；
    而被告乙○○、甲○○之辯護人雖知上開證據資料為傳聞證
    據，但於本院準備程序及審判期日中則表示無意見而不予爭
    執，且迄至言詞辯論終結前亦未再聲明異議。本院審酌上開
    證據資料製作時之情況，尚查無違法不當及證明力明顯過低
    之瑕疵，亦認為以之作為證據應屬適當，故揆諸前開法律規
    定與說明，爰逕依刑事訴訟法第159 條之5 規定，認前揭證
    據資料均例外有證據能力。
貳、有罪方面（即被告乙○○部分）：
  一、認定事實部分：
      訊據被告乙○○對於其係精銳公司董事長，並因方便對外
      調度資金，遂與未上市由丙○○所經營之前揭威盛公司互
      相換票，而後於前揭時、地，以其所持有之威盛公司支票
      作為擔保，向戊○○、丁○○夫妻陸續借錢週轉，總計借
      款金額（含利息）達52,008,460元之事實，固均坦承不諱
      ，惟矢口否認有何詐欺之犯行，辯稱：我找威盛公司換票
      是因為我們是同業，二家公司資本額差不多，在銀行的信
      用也都不錯，所以才找威盛公司互相換票。我在向丁○○
      夫妻借錢時，並未說我所持交的威盛公司支票是上市的威
      盛公司支票，我也沒有拿前揭經濟日報給他看，是我在借
      第一筆錢之後，丁○○夫妻來參觀精銳公司時，我才主動
      拿經濟日報給他們看的，報紙內容有部分不是我的意思，
      例如合作廠商是上市的威盛公司，這是記者亂寫的，我會
      拿給他們夫妻看，純粹是好意，並沒有別的意思。我向丁○○夫妻借的第一筆錢就有兌現，後來在90年12月丁○○
      夫妻入股精銳公司，就以股票來抵我的借款，利息就不用
      給了，而這是因為他們對精銳公司有信心，願意幫忙精銳
      公司，除此之外，我有陸陸續續清償4 、5 筆款項的紀錄
      ，目前大概還欠本金4,000 多萬元。後來支票無法兌現，
      是因為丙○○的威盛公司經營不善，違背誠信原則，將精
      銳公司的票貼現1,000 多萬元之後，自己卻在91年6 月間
      跳票，我們無法去償還這些錢，所以才會陸續跳票，我並
      沒有詐欺丁○○夫妻云云。經查：
    (一)被告乙○○於前揭時、地，向戊○○佯稱：因其所經營之
      精銳公司將要上櫃，需要調借資金，而精銳公司與上市的
      威盛公司有交易往來，精銳公司完全沒有問題，其並願以
      威盛公司開立給精銳公司的支票作為擔保云云，且持威盛
      公司之支票及經濟日報（上載精銳公司成立於.... ， 合
      作廠商有大眾電腦、國眾電腦、瑞昱半導體及威盛電子等
      知名上市公司等語）等資料供戊○○觀看，藉以取信戊○○，嗣經戊○○與告訴人丁○○商量後，誤信被告乙○○
      向其等調借資金既然有上市之威盛公司支票可作為擔保，
      應不會有問題，乃同意共同借款給被告乙○○。之後被告
      乙○○即藉此為由，自該日起至91年5 月間某日止，復陸
      續借款（含利息）達52,008,460元之事實，業據證人戊○○、丁○○於本院審理時分別證述綦詳（參見本院95年5
      月25日、8 月24日審判筆錄），核其二人所證尚屬大致相
      符，並無矛盾或不合常情之處，且有威盛公司支票暨退票
      理由單影本60張、經濟日報影本1 份附卷可稽（參見發查
      卷第9 、14至45、75至102 頁）。又被告乙○○於90年5
      月4 日曾出具切結書1 份，其內容(一)載有「由乙方精銳電
      腦股份有限公司王子賢先生背書用『股票上市公司威盛電
      子股份有限公司』支票... 向甲方丁○○小姐調借現金」
      等語，此有該切結書影本1 份在卷為佐（參見發查卷第10
      頁），是依該切結書所載，被告乙○○既自承係以股票上
      市之威盛公司支票向告訴人丁○○借款，益徵告訴人丁○○夫妻上開所證應屬可信。衡以被告乙○○係以佯稱精銳
      公司與上市之威盛公司有交易往來，其可以上市之威盛公
      司支票作為向告訴人夫妻借款之擔保云云，且提出前揭威
      盛公司支票、經濟日報有關之報導等資料，企圖製造上市
      之威盛公司確與精銳公司密切交易往來之假象，藉以取信
      告訴人夫妻，而使告訴人夫妻誤信此節而陸續同意借款，
      足見被告乙○○確係施用詐術向告訴人夫妻取財無疑；且
      被告乙○○既係施用詐術向告訴人夫妻借款，其當亦知悉
      告訴人夫妻之所以同意借款乃係因其施用前揭詐術所致，
      此觀諸證人戊○○於本院審理時所證：「（問：如果支票
      不是上市的威盛公司的支票，你會同意借他們錢嗎？）不
      可能」等語（參見本院95年8 月24日審判筆錄第8 、9 頁
      ）及證人即告訴人丁○○於本院審理時所證：「（問：如
      果你們在借款前知道系爭支票不是上市的威盛公司的，是
      否會影響你們的借款意願？）我們一毛錢都不會借他們，
      因為我們跟他們公司不熟」等語（參見本院95年5 月25日
      審判筆錄第10頁）更見其明，故被告乙○○基此詐術所取
      得之借款當係不法所得，其主觀上當無不知之理，自亦有
      為自己不法所有之意圖甚明。
    (二)被告乙○○雖於本院審理時否認其有施用前揭詐術借款，
      且辯稱：前揭切結書係證人戊○○所書立，其係被脅迫才
      在前揭切結書上簽名云云。惟查，證人戊○○於本院審理
      時證稱：前揭切結書內容是我寫的，是我與被告乙○○講
      好之後才寫的，並由被告乙○○與甲○○簽名等語（參見
      本院95年8 月24日審判筆錄第7 、8 頁）；證人即告訴人
      丁○○於本院審理時亦證稱：前揭切結書內容都是我先生
      戊○○寫的，我們是先與被告乙○○談，我先生說票都不
      能軋，不然寫一張切結書給我們，我們會比較安心，被告
      乙○○就叫我先生寫，他們再簽名，我認為當時應該是有
      討論才會這樣寫等語（參見本院95年5 月25日審判筆錄第
      9 頁）。是依上開證人所證，前揭切結書之內容乃係被告
      乙○○與證人戊○○討論之後，才由證人戊○○書立，並
      由被告乙○○簽名，並無被告乙○○所辯其係遭脅迫始簽
      名之情形；而被告乙○○所辯係遭脅迫始簽名乙節，復查
      無任何證據可資佐證，自難僅以其空言泛稱係遭脅迫簽名
      云云，即為其有利之認定。再者，被告乙○○固仍執詞否
      認其有施用前揭詐術借款云云，但依本院前述相關卷證，
      被告乙○○此節所認已難足取，況被告乙○○於偵查中供
      稱：「（問：向告訴人借錢時，有無帶經濟日報去告訴人
      家解釋？）有。我不是去借錢，是去跟他說請他入股」等
      語（參見發查卷第158 頁背面）；其復於偵查中另供稱：
      「（問：向丁○○借款時，有無提供90年6 月19日經濟日
      報的廣告以取信告訴人？）那與借錢無關，他問我們公司
      如何增資的」等語（參見他字卷第10頁背面），可知被告
      乙○○於偵查中亦有坦承其於彼時確持前揭經濟日報供告
      訴人觀覽（惟其於偵查中僅係否認係持之向告訴人作為借
      款之用），是其於本院審理時否認其有持該經濟日報向告
      訴人夫妻借款，資以取信告訴人夫妻，容係事後卸責之詞
      ，自無足採，要見被告乙○○確有施用前揭詐術向告訴人
      夫妻借款無訛。
    (三)被告乙○○於本院準備程序中供稱：精銳公司在90年7 月
      17日不小心跳了一張300 萬元的票，銀行知道精銳公司跳
      票，就緊縮銀根，所以我才找丙○○的威盛公司換票，我
      換票是為了向丁○○借錢等語（參見本院94年8 月26日準
      備程序筆錄第3 頁），可見被告乙○○向告訴人夫妻借款
      之初，精銳公司確有調度資金之需求。又證人即被告丙○○於本院審理時證稱：「（問：妳與乙○○相互借票，是
      為了方便對外調度資金嗎？）剛開始是乙○○有此需求，
      才向我借票... 」、「（問：後來妳本身有需要對外調度
      資金，為何不以威盛公司的票對外兌現？）拿自己公司以
      外的票，例如精銳公司的票，對外貼現是比較容易」、「
      （問：如果自己公司信用良好、資金充足，是否就以自己
      公司的票向外貼現給付貨款？）是的」等語（參見本院95
      年10月26日審判筆錄第4 、5 頁），故依該證人所證，亦
      可知被告乙○○所經營之精銳公司確有調度資金之需求，
      始會藉威盛公司之支票向外貼現借款。準此而言，被告乙○○既於向告訴人夫妻借款當時確有資金調度之需求，為
      求順利借得款項，即以施用前揭詐術之手法向告訴人夫妻
      借款，自有其合理之犯罪動機。
    (四)被告乙○○固再具狀辯稱：我自90年8 月向告訴人借錢之
      後，即有借有還，且自90年8 月21日起至91年6 月17日止
      ，我共讓告訴人領取支票款共計34,577,620元，且又支付
      現金1,347,613 元云云。惟查，此節業經證人即告訴人丁○○於本院審理時否認在卷，並另證稱：被告乙○○所曾
      兌現的金額不超過一、二百萬元等語（參見本院95年5 月
      25日審判筆錄第19頁）；而被告乙○○於本院準備程序時
      亦自承：我向告訴人夫妻借的第一筆錢有兌現，除此之外
      ，我有陸陸續續清償4 、5 筆款項的紀錄，目前大概還欠
      本金4,000 多萬元等語，亦顯然與其上開具狀所辯不合，
      是其上開具狀所辯乙節自難採信。況無論如何，被告乙○○既施用前揭詐術陸續向告訴人夫妻借款，其有意圖為自
      己不法所有之詐欺犯意即甚屬灼然，業如前述。是以其所
      為之詐欺犯行既已成立，則其縱事後有陸續還款之情形，
      至多亦僅能作為本院審酌其犯罪情狀之量刑參考，尚無從
      因此阻免其詐欺犯行之成立。
    (五)被告乙○○固亦具狀辯稱：我因丙○○所交付之票據退票
      ，而致無法週轉，總計因丙○○退票而墊付之票款共計12
      ,057,159 元 云云（即詳如本院卷(一)第195 頁所列之明細
      ），且證人即被告丙○○於本院審理時固亦證稱：我沒有
      製作上開格式之明細，但我曾經提供一個內容相符但格式
      不同之電子檔給被告乙○○，我確實在91年6 月14日兌現
      上開明細所示300 多萬元的精銳公司支票後，卻在同年月
      17日讓被告乙○○所持相同面額的威盛公司支票跳票，且
      我確有持上開明細所示800 多萬元的精銳公司支票向銀行
      順利貼現，但嗣後無法償還此筆債務等語（參見本院95年
      10月26日審判筆錄第5 至7 頁），核與被告乙○○具狀所
      述相符，殆可認定屬實。但即如本院前揭所述，被告乙○○既施用前揭詐術陸續向告訴人夫妻借款，其有意圖為自
      己不法所有之詐欺犯意已屬甚明，是以其所為之詐欺犯行
      當已成立，縱其事後係因被告丙○○之緣故，始無法週轉
      資金而致告訴人夫妻所持威盛公司支票陸續跳票，但此至
      多亦僅能作為本院審酌其犯罪情狀之量刑參考，仍無從因
      此阻免其詐欺犯行之成立。
    (六)被告乙○○另具狀辯稱：精銳公司因90年間不慎退票，致
      遭銀行抽取銀根，方需向外週轉，告訴人亦明知精銳公司
      退票300 萬元之事（該票據在91年6 月27日已註銷退票紀
      錄，詳如本院前開案卷第181 頁所附之臺灣土地銀行東板
      橋分行91年7 月3 日出具之書函）而仍借款給被告乙○○
      ，告訴人並常至精銳公司且參與公司營運計劃，更曾參與
      公司尾牙聚餐，彼此姊弟相稱，以親屬家人相待可見一斑
      云云，執此否認其有詐欺之犯意及施用任何詐術云云。惟
      查，證人即告訴人丁○○於本院審理時證稱：在我所持威
      盛公司的支票跳票之前我都沒有去過精銳公司，在跳票之
      後我才有去過，是被告乙○○自己叫我「姐仔」，我從來
      沒有與他以姊弟相稱，精銳公司上開跳票的事，我是在91
      年6 月威盛公司支票跳票之後才知道這件事，被告乙○○
      說他們公司正在處理這件事，處理好之後，就可以上櫃，
      有很多立委在幫他處理，叫我們安心。被告在向我借錢當
      時，並沒有跟我講他有上開跳票的事，如果有，我不可能
      借他錢等語（參見本院95年5 月25日審判筆錄第14至16頁
      ）；證人戊○○於本院審理時亦證稱：我是在跳票之後才
      有去過精銳公司，我未曾參加過該公司之尾牙等語（參見
      本院95年8 月24日審判筆錄第15頁）。是告訴人夫妻顯已
      否認被告乙○○上開所辯，復查無其他證據資料足資證明
      被告乙○○所辯屬實，自難遽認其上開所辯乙節為真，而
      執為對被告乙○○有利之認定。
    (七)至被告乙○○固聲請向「永昌綜合證券公司」函詢該公司
      是否與精銳公司簽約，而準備輔導精銳公司上櫃，以證明
      精銳公司當時尚有上櫃之準備，營運狀況良好；且聲請傳
      喚證人楊建傑到庭交互詰問，以證明該證人當初在91 年6
      月間與精銳公司簽約承銷精銳公司股票2,511 張，每股12
      元，共計3,012 萬元，如果當時資金沒有緊縮，透過上開
      股票承銷即可渡過難關云云。惟查，本院查無「永昌綜合
      證券公司」此家公司之存在（參見本院前開案卷第115 、
      116 頁），經命被告乙○○補正，被告乙○○及其辯護人
      復未提出該公司之所在資料，亦未提出證人楊建傑住居所
      資料（參見本院前開案卷第111 、112 頁），本院自無從
      函詢及傳喚該證人到庭進行交互詰問；況依被告乙○○上
      開所欲證明之待證事項，縱認屬為真，亦無法排除被告乙○○當初確係因調度資金之需要，始施以前揭詐術向告訴
      人夫妻借款之事實認定，被告乙○○所經營之精銳公司營
      運狀況是否良好及該公司事後能否藉股票承銷渡過難關，
      均與其向告訴人夫妻詐欺取財之犯行成立無涉，至多僅能
      藉此認定其之犯罪動機非出於至惡，可予非難之程度稍有
      減輕，而在犯行成立後之量刑上予以審酌而已。惟既無從
      函詢及傳喚，本院爰未再予函詢及傳喚，特此敘明。
    (八)綜上所述，被告乙○○確有施用前揭詐術向告訴人夫妻詐
      取前揭金額，其所辯各節均無足取，是以本件事證已臻明
      確，被告乙○○之犯行應堪認定。
  二、論罪科刑部分：
    (一)嗣於被告乙○○行為後，刑法第33條第5 款關於罰金刑之
      規定、第56條關於連續犯之規定，均已於94年2 月2 日修
      正公布，並自95年7 月1 日施行；另刑法施行法已於95年
      6 月14日增訂該法第1 條之1 規定，亦同自95年7 月1 日
      施行，其將刑法分則所定罰金之貨幣單位均改為新台幣，
      並分別提高為3 倍或30倍。按同於95年7 月1 日修正施行
      之刑法第2 條規定，乃係關於新舊法比較適用之準據法，
      其本身無關行為可罰性要件之變更，故於95年7 月1 日前
      揭法律修正施行後，如有涉及比較新舊法之問題，即應逕
      依修正後刑法第2 條第1 項規定，為「從舊從輕」之比較
      （參見最高法院95年度第8 次刑事庭會議決議意旨）。茲
      分述如下：
      1.刑法分則編各罪所定罰金之貨幣單位原為銀元，且依修
        正前刑法第33條第5 款規定，罰金刑為1 銀元以上，而
        有關罰金倍數之調整及銀元與新台幣之折算標準，則定
        有「罰金罰鍰提高標準條例」及「現行法規所定貨幣單
        位折算新台幣條例」，除罰金以1 銀元折算3 元新台幣
        外，並將72年6 月26日以前修正之刑法部分條文罰金數
        額提高10倍，其後修正者則不再提高倍數；嗣修正後刑
        法第33條第5 款則將罰金刑提高為新台幣1 千元以上，
        並以百元計算之，且因刑法第33條第5 款所定罰金貨幣
        單位既已改為新台幣，刑法分則編各罪所定罰金之貨幣
        單位亦應配合修正為新台幣，且考量刑法修正施行後，
        不再適用「現行法規所定貨幣單位折算新台幣條例」，
        為使刑法分則編各罪所定罰金之最高數額與刑法修正前
        趨於一致，爰增訂刑法施行法第1 條之1 規定，將刑法
        分則編各罪所定罰金之貨幣單位均改為新台幣，並將72
        年6 月26日以前修正之刑法部分條文罰金數額提高為30
        倍，其後修正者則提高為3 倍。是以刑法分則編各罪所
        定罰金刑之最高數額，於上開規定修正後仍屬一致，並
        無不同；但其罰金刑之最低數額，則比修正前提高，從
        而自以修正前之規定較為有利。
      2.修正後刑法第56條規定，業已刪除連續犯之規定。故連
        續數行為而犯同一罪名，依修正前刑法第56條規定，為
        連續犯，應以一罪論，僅得加重其刑；但依修正後規定
        ，則已無連續犯可資適用，即應將各次犯行以數罪併合
        處罰。是以適用修正前關於連續犯之規定，自係較為有
        利。
      3.準此而論，前揭刑法施行法第1 條之1 之增訂及刑法第
        33條第5 款之修正，乃係刑法分則編各罪所定罰金刑之
        刑罰法律效果之變更，前揭刑法第56條連續犯規定之修
        正，乃係科刑規範事項之變更，自應依刑法第2 條第1
        項規定，綜合罪刑全部結果，整體為新舊法之「從舊從
        輕」比較（參見最高法院24年上字第4634號判例意旨、
        27年上字第261 號判例意旨）。核被告乙○○所為，乃
        符合修正前刑法第56條連續犯之規定，如予以施用，對
        被告乙○○自係較為有利；而適用修正前有關罰金刑之
        規定，對被告乙○○亦較屬有利。故經綜合比較新舊法
        結果，應以舊法對被告乙○○有利，自應整體依刑法第
        2 條第1 項前段規定，適用行為時之修正前刑法等規定
        ，合先敘明。
    (二)核被告乙○○所為，係犯刑法第339 條第1 項之詐欺取財
      罪。被告乙○○所為先後多次詐欺取財之犯行，時間緊接
      ，所犯構成要件相同，顯係基於概括犯意反覆為之，為連
      續犯，應依修正前刑法第56條規定，論以一罪，並加重其
      刑。
    (三)本院審酌被告乙○○不思依循正軌籌措資金，竟以前揭詐
      欺手法向告訴人夫妻詐取財物，而其金額（含利息）竟高
      達5 千餘萬元，惡行自屬非輕，復於犯後仍飾詞圖卸其責
      ，且迄今猶未與告訴人夫妻達成和解或有所積極賠償，被
      告乙○○所為自應受有相當程度之刑事非難；惟另考量被
      告乙○○前除因違反勞動基準法案件，經法院判處罰金銀
      元2 萬元在案外，即無任何前科紀錄，其素行應非至為不
      良，而其雖係以前揭詐術向告訴人夫妻詐取財物，固甚有
      不該，但其無非係欲藉告訴人夫妻所借貸之資金使其所經
      營之精銳公司渡過資金短缺之難關，如精銳公司日後營運
      果能有成，並佐以告訴人夫妻已取得該公司500 張股票之
      情形下，被告乙○○當無逃避其應負之債務之理，是被告
      乙○○之犯罪動機尚非至惡，且復考量本件所造成之損害
      程度等一切情狀，酌情量處如主文所示之刑，以資懲儆。
      又被告於本件詐欺取財所用之前揭支票、經濟日報等資料
      ，業已因提供給告訴人夫妻而成為告訴人夫妻所有，洵非
      被告乙○○所有，自不得宣告沒收，附此敘明。
、無罪部分（即被告甲○○、丙○○部分）：
  一、公訴意旨略以：被告甲○○係精銳公司董事，其與被告乙○○係兄弟關係，被告丙○○係前揭股票未上市、上櫃之
      威盛公司董事長，其二人與被告乙○○竟共同基於意圖為
      自己不法所有之概括犯意聯絡，明知被告丙○○所經營之
      威盛公司並非股票上市之威盛公司，且精銳公司與威盛公
      司自90年6 月間起，即出現資金缺口、調度困難之情形，
      被告丙○○明知此情，為方便對外調借資金，仍以互相借
      票之方式，陸續簽發威盛公司之支票給被告乙○○、甲○○，便利精銳公司、威盛公司彼此對外之借款。嗣於90年
      8 月間，由被告乙○○偕同被告甲○○至前揭賀詮工業公
      司，向告訴人丁○○佯稱：為因應市場急速成長，精銳公
      司將擴廠增資，爭取市場商機，需借錢週轉，以威盛公司
      開立給精銳公司之支票作為擔保云云，並持威盛公司支票
      、出貨單、統一發票及前揭經濟日報等，以取信告訴人，
      致告訴人不疑有他而陷於錯誤，自90年8 月起至91年5 月
      間止，陸續借貸被告乙○○、甲○○共計52,008,460元，
      因被告乙○○、甲○○無力填補依約需由渠等支付之威盛
      公司之支票票款，被告丙○○亦無力回補，致支票陸續出
      現跳票之情形。告訴人於91年7 月1 日起將所持有之32張
      威盛公司支票提示，均遭拒絕往來而退票，經向被告丙○○詢問，始知被告丙○○所經營之威盛公司並非股票上市
      之威盛公司，而被告乙○○與甲○○又不返還借款，避不
      見面，告訴人始知受騙。因認被告甲○○涉有刑法第339
      條第1 項之詐欺取財罪嫌，且與被告乙○○係屬共同正犯
      ；被告丙○○則涉有刑法第339 條第1 項、第30條第1 項
      之幫助詐欺罪嫌。
  二、公訴意旨認被告甲○○、丙○○涉有前揭犯行，係以：(1)
      告訴人之指述；(2)被告乙○○、甲○○、丙○○之供述；
      (3)90年6 月19日經濟日報廣告影本、被告乙○○、甲○○
      於91年5 月4 日所簽立之切結書影本各1 份、告訴人所提
      之威盛公司支票暨退票理由單影本60張、精銳公司板橋市
      農會存摺影本；(4)被告乙○○所提之精銳公司營運計劃書
      等證據資料，為其主要論斷之依據。訊據被告甲○○、丙○○對公訴意旨所指之詐欺犯行均堅決否認，被告甲○○
      辯稱：我在精銳公司是擔任副理，只是掛名董事，主要是
      負責廠務，對於財務的運作我並不清楚，我只是拿公司的
      薪水。因為乙○○不會開車，所以他去向丁○○夫妻借錢
      的時候，有時我會載他去，我並不知道他們詳細借貸的事
      情，此事與我無關。他們在談借錢事情的時候，有時我會
      在場，會聽到，但我並未參與，亦未提供乙○○任何協助
      ，我本身與丁○○夫妻亦無任何借貸關係，所以我認為此
      事與我無關。精銳公司有和威盛公司換票的事情，我也是
      在過程中才知道，剛開始我並不知道等語；被告丙○○則
      辯稱：我會與乙○○換票，是因為乙○○主動來找我，因
      為他需求度比較高，有求於我，所以他開的票都要先兌現
      ，我開的同額票則都慢二個工作天兌現。我們彼此換票，
      只是因為我們如果拿到客票的話，要貼現比較容易，並沒
      有不兌現所簽發的支票的意思。我並不知道乙○○去借錢
      的時候，會跟告訴人說我公司的票是上市的威盛公司的票
      ，我與精銳公司換票只是單純的換票，並沒有要藉此去騙
      人的意思，我如果要騙人的話，就不需要去兌現我所簽發
      的支票，但事實上我簽發給乙○○的支票，我仍有兌現，
      且時間長達一年，後來我是因為週轉不靈才會自91年6 月
      17日之後陸續跳票。另外我如果要幫助乙○○詐欺的話，
      應該會從中牟利，但是乙○○並沒有交付我任何金錢等語
      。
  三、按「犯罪事實應依證據認定之，無證據不得認定犯罪事實
      」、「不能證明被告犯罪者，應諭知無罪之判決」，刑事
      訴訟法第154 條第2 項、第301 條第1 項分別定有明文。
      申言之，犯罪事實之認定應憑證據，如未能發現相當證據
      ，或證據不足以證明，自不能以推測或擬制之方法，作為
      裁判基礎（最高法院40年台上字第86號判例意旨參照）；
      且認定犯罪事實所憑之證據，雖不以直接證據為限，間接
      證據亦包括在內，然而無論直接證據或間接證據，其為訴
      訟上之證明，須於通常一般之人均不致有所懷疑，而得確
      信其為真實之程度者，始得據為有罪之認定，倘其證明尚
      未達到此一程度，而有合理之懷疑存在而無從使事實審法
      院得有罪之確信時，即應由法院為諭知被告無罪之判決（
      最高法院76年台上字第4986 號 判例意旨參照）。再者，
      檢察官對於起訴之犯罪事實，仍應負提出證據及說服之實
      質舉證責任。倘其所提出之證據，不足為被告有罪之積極
      證明，或其指出證明之方法，無從說服法院以形成被告有
      罪之心證，基於無罪推定之原則，自應為被告無罪判決之
      諭知（參照最高法院92年台上字第128 號判例意旨）。
  四、經查：
    (一)被告甲○○部分：
      1.被告甲○○於本院審理時所辯乙節，核與被告乙○○於
        偵查中所供大致相符，則被告甲○○如僅係因被告乙○○不會駕車，始駕車載被告乙○○前往借款，自難僅因
        被告甲○○陪同被告乙○○向告訴人夫妻借款，即認其
        有參與被告乙○○之詐欺取財犯行。又被告甲○○並非
        精銳公司之負責人，該公司之名義及實際負責人均係被
        告乙○○，且被告如真僅係負責廠務，而不負責精銳公
        司之財務，被告甲○○自無參與被告乙○○為求調度資
        金而向告訴人夫妻詐欺取財之積極動機；況縱被告甲○○係被告乙○○之弟，兩人或有至深之關係，但亦或如
        此，故被告甲○○於被告乙○○欲借錢時，始會陪同被
        告乙○○在場或偶爾幫被告乙○○向告訴人夫妻拿取款
        項，惟此不當然表示其對被告乙○○施以前揭詐術向告
        訴人夫妻借款乙節即有所認識或預見，而與被告乙○○
        共同為之。是以被告甲○○究否參與被告乙○○之詐欺
        取財犯行，即不無疑義。
      2.依證人即告訴人丁○○、證人戊○○於本院審理時所證
        乙節，本件借款均係由被告乙○○出面借款，前揭詐術
        亦係由被告乙○○所為，被告甲○○僅係駕車載被告乙○○前來，並且有時幫被告乙○○前來取款（參見本院
        前揭95年5 月25日、95年8 月24日審判筆錄），惟正如
        本院前所述，被告甲○○此種行為實難遽認其業與被告
        乙○○有共同之犯意聯絡而參與本件詐欺犯行。又證人
        即告訴人丁○○固於本院審理時證稱：「（問：在被告
        陞第一次與妳先生接洽時，妳沒有在場，妳是否知悉當
        天被告亨是否有與被告陞一起與妳先生接洽？）被告亨
        當天有載被告陞過來，也有一起談，這是我先生戊○○
        說的」等語（參見本院95年5 月25日審判筆錄第10頁）
        ，惟依告訴人所證，其並未親自在場見聞，僅係轉述證
        人戊○○之見聞，自難遽認被告甲○○於被告乙○○向
        證人戊○○初次借款而使用前揭詐欺手法時，其確有「
        一起談」或對被告乙○○施用詐術乙節有所認識或預見
        。嗣證人戊○○於本院審理時證稱：「（問：被告陞跟
        你們夫妻陸續借款時，被告亨是否在場？）有，但不一
        定每次都在場，不過大部分都在場」等語（參見本院95
        年8 月24日審判筆錄第8 頁），是依證人戊○○所證，
        亦未明確證稱被告乙○○於初次借款而使用前揭詐欺手
        法時，被告甲○○亦有在場見聞，況依證人戊○○於本
        院審理時另所證，亦均僅提及被告乙○○如何出面與其
        接觸而施用前揭詐術之情形，並未提及被告甲○○亦有
        在場「一起談論」之情事。準此而論，被告甲○○究否
        確有與被告乙○○共同為本件詐欺，要非無疑。
      3.觀諸前揭卷附由證人戊○○所書立而由被告乙○○所簽
        名（在「乙方」欄位下）之切結書所載，本件借款確係
        由被告乙○○向告訴人所借（實際上應係向告訴人夫妻
        所借，此經告訴人夫妻分別於本院審理時證述在卷，並
        為被告乙○○所自承），被告甲○○並非借款人，顯見
        本件借款應確與被告甲○○無關，則其是否有與被告乙○○共同詐欺之情形，甚有疑義。再者，前揭切結書內
        固記載本件借款之連帶保證人係被告甲○○，且為被告
        甲○○於本院審理時所是認，但證人戊○○於本院審理
        時證稱：「（問：被告亨簽名前有無看過上開切結書之
        內容？）被告亨當時剛好跟小孩子到樓下去，他上來後
        ，看過切結書內容之後才簽名的」等語（參見本院95年
        8 月24日審判筆錄第8 頁）；證人即告訴人丁○○於本
        院審理時則證稱：「（問：系爭切結書為何會找被告亨
        當保證人？）是乙○○簽的，當時甲○○本來不要簽保
        證人，但乙○○說沒關係，所以甲○○就簽了」等語（
        參見本院95年5 月25日審判筆錄第10頁）。是依上開證
        人所證各節，可知被告甲○○於證人戊○○書立該切結
        書時，其並不在場，自未必清楚知悉該切結書之全盤內
        容為何，縱證人戊○○證稱被告甲○○係「看過」切結
        書內容後才簽名，但其亦顯然係在被告乙○○之指示下
        ，始才配合簽名，從而其能否有足夠之時間得以完整知
        悉該切結書之內容，尤其係其內「被告乙○○背書用上
        市威盛公司支票借款」乙節之內容，誠不無疑問。況依
        被告甲○○當時所表現之行為，似不願意涉入被告乙○○與告訴人夫妻之間之借款問題，惟之後係在被告乙○○指示「沒關係」後，始才配合簽名，益見被告甲○○
        究否確與被告乙○○共同向告訴人夫妻詐欺取財，實難
        遽加認定。
    (二)被告丙○○部分：
      1.依被告丙○○於偵查及本院審理時所供，其會簽發其所
        經營之威盛公司之支票與被告乙○○所經營之精銳公司
        之支票交換，純粹係因方便對外調度資金，並無幫助被
        告乙○○以威盛公司係上市之威盛公司為由向外詐騙之
        意思。而依被告乙○○於偵查中所供，其與被告丙○○
        換票，亦無藉此欺騙告訴人夫妻之意思，益見被告丙○○是否知悉被告乙○○藉此向告訴人夫妻詐欺取財，確
        不無疑問。是以被告丙○○既僅係與被告乙○○相互換
        票，如僅係作為方便對外調度資金之用，並無輔以其他
        之詐術行為，自無任何不法可言，要難僅因被告丙○○
        與被告乙○○相互換票，而被告乙○○確有假借上市威
        盛公司之名義，持被告丙○○所經營之威盛公司之支票
        向告訴人夫妻詐欺借款，即認被告丙○○確有幫助詐欺
        之犯行。
      2.證人即告訴人丁○○於本院審理時所證：我是在91年6
        月17日威盛公司跳票後幾天內，被告乙○○等人才帶我
        到被告丙○○所經營之威盛公司，當時是我與被告丙○○第一次見面，我要看看是否真的有二家威盛公司等語
        （參見本院95年5 月25日審判筆錄第16、17頁）；證人
        戊○○於本院審理時則證稱：我並不認識被告丙○○，
        是在跳票之後才認識等語，我第一次到丙○○所經營的
        威盛公司，是在跳票之後等語（參見本院95年8 月24日
        審判筆錄第7 、12、13頁）。是依上開證人所證各節，
        可知告訴人夫妻係於威盛公司支票跳票後，始察覺有二
        家威盛公司，亦始認識被告丙○○及前往被告丙○○所
        經營之威盛公司察看，足見除被告丙○○提供威盛公司
        之支票與被告乙○○相互換票之外，告訴人夫妻並未能
        指述或提出被告丙○○另有何幫助被告乙○○詐欺取財
        之具體事證，更難認定被告丙○○有何幫助詐欺之可言
        。
      3.況如依公訴意旨所載，被告丙○○與被告乙○○係自90
        年6 月間即開始互相換票，以便對外調度資金，則迄至
        被告丙○○所自承之91年6 月17日開始跳票為止（或至
        告訴人夫妻自91年7 月1 日起開始提示而均遭跳票為止
        ），顯見在此長達一年之期間內，由被告丙○○所簽發
        與被告乙○○換票之威盛公司支票均應有兌現，是以倘
        被告丙○○確係出於幫助詐欺之犯意而與被告乙○○換
        票，又何須在此長達一年之時間仍陸續兌現其所交付之
        威盛公司支票，其理自不待言。由此可見，正因為被告
        丙○○仍有陸續兌現其所交付之威盛公司支票，益徵被
        告丙○○所言其與被告乙○○換票純粹係基於彼此公司
        之調度需求，應非子虛。故自不能僅以被告丙○○於91
        年6 月17日之後陸續跳票，即遽認被告丙○○於與被告
        乙○○相互換票之初，即係出於幫助被告乙○○詐欺之
        犯意而為。
  五、綜上所述，被告甲○○、丙○○是否確有公訴意旨所指之
      詐欺犯行，本院認為仍存有合理之懷疑，容未到達確信其
      為真實之程度，自不能遽認被告甲○○、丙○○確有被訴
      之詐欺犯行。此外，檢察官復未提出其他積極證據，資以
      證明被告甲○○、丙○○確有其所指之詐欺犯行，揆諸首
      揭法律規定與說明，既無足夠證據確信公訴意旨之指述為
      真實，不能證明該被告二人犯罪，本院自應為該被告二人
      無罪判決之諭知。
據上論斷，應依刑事訴訟法第299 條第1 項前段、第301 條第1
項，刑法第2 條第1 項前段、修正前刑法第56條、刑法第339 條
第1 項，罰金罰鍰提高標準條例第1 條前段，判決如主文。
本案經檢察官楊展庚到庭執行職務。
中    華    民    國    95    年    11    月    23    日
                  刑事第十三庭  審判長法  官  戴嘉清
                                      法  官  林晏鵬
                                      法  官  陳信旗
以上正本證明與原本無異。
如不服本判決，應於送達後10日內向本院提出上訴狀。
                                      書記官  陳昭綾
中    華    民    國    95    年    11    月    24    日
附錄本案論罪科刑法條全文：
刑法第339 條
    意圖為自己或第三人不法之所有，以詐術使人將本人或第三
    人之物交付者，處5 年以下有期徒刑、拘役或科或併科1 千
    元以下罰金。
    以前項方法得財產上不法之利益或使第三人得之者，亦同。
    前二項之未遂犯罰之。


司法院資訊處製作；財團法人民間司法改革基金會備份。
